【裁判字號】    97,交抗,853
【裁判日期】    971225
【裁判案由】    聲明異議
【裁判全文】
臺灣高等法院高雄分院刑事裁定         97年度交抗字第853號
抗  告  人  交通部公路總局高雄區監理所
代  表  人  乙○○
抗  告  人
即受處分人  甲○○
上列抗告人因交通違規聲明異議案件，不服臺灣高雄地方法院中
華民國97年11月24日裁定（97年度交聲字第2379號），提起抗告
，本院裁定如下：
    主  文
抗告駁回。
    理  由
一、抗告意旨略以：（一）有關「一行為同時觸犯刑事法律及違
    反行政法義務規定，經檢察官依刑事訴訟法第253 條之1 為
    緩起訴處分後，行政機關得否就該違反行政法義務事項再處
    以行政罰」之事項，法務部行政罰法諮詢小組第一次會議記
    錄記載「緩起訴乃附條件的不起訴處分，亦即為不起訴處分
    的一種，此觀諸刑事訴訟法第256 條規定自明。檢察官為緩
    起訴處分時，依刑事訴訟法第253 條之2 第1 項規定，對被
    告所為之指示及課予之負擔，係一種特殊的處遇措施，並非
    刑罰，因此，刑事案件經檢察官為緩起訴處分確定後，宜視
    同不起訴處分確定，依行政罰法第26條第2 項規定，得依違
    反行政法上義務規定裁處之」，作成結論函釋。又刑事訴訟
    法第253 條之緩起訴，其雖產生未經裁判即終局處理案件之
    實質效果，惟仍非「有罪判決」，更遑論是否為「罰金」，
    道路交通管理處罰條例第35條第8 項之罰金抵繳違規罰鍰之
    性質，宜以刑法第33條所定刑名為「罰金」為限，刑事訴訟
    法第253 條之2 第1 項第4 款之緩起訴，既非刑法第33條所
    定之刑名，應無其適用。本件受處分人甲○○有酒後違規駕
    車之行為，其所涉之刑責部分，雖經臺灣高雄地方法院檢察
    署以97度偵字第8311號為緩起訴處分確定，但其違反行政法
    上義務部分，仍可依道路交通安全管理處罰條例之規定予以
    裁罰，原裁定認為罰鍰部分不得再罰，尚有未洽，爰提起抗
    告，請求撤銷原裁定等語。（二）又受處分人甲○○抗告謂
    因景氣不好，很難生活及工作，又有欠銀行債務，及小孩子
    要註冊費、學雜費，懇請能免予處罰另1 萬9 千5 百元等語
    ，而提出抗告。
二、經查：（一）受處分人甲○○於民國（下同）97年3 月5 日
    21時43分許，酒後駕駛車牌號碼ZK-1405 號自小客車，在高
    雄縣路竹鄉○○路與民權路口，因有汽車駕駛人酒精濃度超
    過標準（每公升0.55以上）之違規，經交通主管機關依道路
    交通管理處罰條例第35條第1 項第1 款規定，裁處受處分人
    甲○○罰鍰新臺幣（下同）49,500元，並吊扣駕駛執照12個
    月及施以道安講習。又受處分人甲○○所涉犯刑法第185 條
    之3 部分，業經臺灣高雄地方法院檢察署檢察官於97年3 月
    25日以97年度偵字第8311號為緩起訴處分，緩起訴期間為1
    年，並命受處分人甲○○於緩起訴處分確定日起3 個月內，
    向國庫支付3 萬元，受處分人甲○○並已於97年4 月30日向
    國庫支付3 萬元，有該署97年度沒金字第97000959號自行繳
    納款項統一收據可稽。（二）按緩起訴期間內，有下列情形
    之一者，檢察官得依職權或依告訴人之聲請撤銷原處分，繼
    續偵查或起訴：(1)於期間內故意更犯有期徒刑以上刑之罪，
    經檢察官提起公訴者；(2)緩起訴前，因故意犯他罪，而在緩
    起訴期間內受有期徒刑以上刑之宣告者；(3)違背第253 條之
    2 第1 項各款之應遵守或履行事項者；刑事訴訟法第253 條
    之3 第1 項定有明文。故經檢察官為緩起訴處分者，於緩起
    訴之猶豫期間內，其最後是否會被檢察官提起公訴，應屬懸
    而未定，亦即緩起訴處分於猶豫期間內尚未具有實質之確定
    力，檢察官於緩起訴期間內，可對被告為繼續觀察，如被告
    顯無反省警惕之情或根本欠缺反省警惕之能力，檢察官仍得
    依職權或依告訴人之聲請，將被告緩起訴處分撤銷。又行政
    罰法第26條已明訂一事不二罰之原則，依該條規定，於應受
    行政罰之行為如經不起訴處分或為無罪、免訴、不受理、不
    付審理之裁判確定者，始得依違反行政法上義務規定裁處之
    。故該條規定並未包括「緩起訴處分」在內，雖「緩起訴處
    分」最終使被告免於刑事訴追之效果，與「不起訴處分」之
    效果相同，惟緩起訴處分另須於一定期間內遵守或履行刑事
    訴訟法第253 條之2 各款所規定之事項，故緩起訴處分是否
    即等同不起訴處分，即非無疑。本於對被告不利益之規定不
    得任意擴張解釋之原則，行政罰法第26條第2 項所謂「不起
    訴處分確定」之規定，是否包括「緩起訴處分」，實有疑義
    。況依行政罰法第26條第2 項之立法意旨，亦必須待緩起訴
    處分實質確定時，被告才最終地確定免於受刑事訴追，原處
    分機關始得為行政裁罰，亦即在緩起訴期間內即猶豫期間期
    滿前，該緩起訴處分仍有被撤銷之可能，此時原處分機關若
    依法為行政裁決，將使受處分人有同時遭受行政處罰及刑事
    訴追之危險，顯與行政罰法第26條規定之立法意旨相違背。
    （三）本件受處分人甲○○酒後駕車經測試檢定超過規定標
    準之行為，係一行為同時觸犯刑事法律及違反行政法上義務
    規定，受處分人甲○○酒後駕車之行為，觸犯刑法第185 條
    之3 之刑事責任部分，業經緩起訴處分確定，其緩起訴期間
    為1 年，其條件受處分人甲○○已履行完畢已如上述，則本
    件既仍在緩起訴期間內，抗告人原處分機關除依行政罰法第
    26條第1 項但書得處以其他種類行政罰外，應不得逕予再裁
    處罰鍰之處罰。抗告人機關於97年6 月23日所為之裁決，除
    對受處分人甲○○為吊扣駕駛執照12月之處罰外，亦併對受
    處分甲○○人為罰鍰4 萬9 千5 百元之處罰，上述罰鍰超過
    3 萬元部分已屬重複之兩罰，即有未洽，是原裁定撤銷關於
    罰鍰超過3 萬元部分之裁罰，核無違誤，抗告人機關仍執陳
    詞提起抗告，指摘原裁定此部分之撤銷不當，為無理由。又
    抗告人即受處分人甲○○以經濟不佳為由，請求能免予處罰
    另1 萬9 千5 百元，亦為無理由，均應予駁回。
四、據上論結，應依道路交通案件處理辦法第26條，刑事訴訟法
    第412 條，裁定如主文。
中    華    民    國    97    年    12    月    25    日
                    刑事第六庭    審判長法  官  王憲義
                                        法  官  邱永貴
                                        法  官  張盛喜
以上正本證明與原本無異。
不得再抗告。
中    華    民    國    97    年    12    月    25    日
                                        書記官  黃一秋


司法院資訊處製作；財團法人民間司法改革基金會備份。
